臺灣臺南地方法院民事裁定
111年度消債職聲免字第14號
聲  請  人
即  債務人  施佳吟  


相  對  人
即  債權人  台北富邦商業銀行股份有限公司

法定代理人  程耀輝  


相  對  人
即  債權人  國泰世華商業銀行股份有限公司

法定代理人  郭明鑑  
代  理  人  黃怡玲  
相  對  人
即  債權人  臺灣新光商業銀行股份有限公司

法定代理人  李增昌  
代  理  人  陳怡君  
相  對  人
即  債權人  元大商業銀行股份有限公司 


法定代理人  翁健    
代  理  人  黃勝豐  
相  對  人
即  債權人  台新國際商業銀行股份有限公司

法定代理人  尚瑞強  


相  對  人
即  債權人  中國信託商業銀行股份有限公司


法定代理人  利明献  


相  對  人
即  債權人  臺灣銀行股份有限公司

法定代理人  許志文  
代  理  人  謝鴻濱  
相  對  人
即  債權人  第一金融資產管理股份有限公司

法定代理人  楊錫隆  
代  理  人  楊絮如  

上列債務人因消費者債務清理條例聲請免責事件，本院裁定如下
：
    主  文
債務人甲○○應予免責。 
    理  由
一、按法院為終止或終結清算程序之裁定確定後，除別有規定外
    ，應以裁定免除債務人之債務；法院裁定開始清算程序後，
    債務人有薪資、執行業務所得或其他固定收入，扣除自己及
    依法應受其扶養者所必要生活費用之數額後仍有餘額，而普
    通債權人之分配總額低於債務人聲請清算前2年間，可處分
    所得扣除自己及依法應受其扶養者所必要生活費用之數額者
    ，法院應為不免責之裁定，但債務人證明經普通債權人全體
    同意者，不在此限；債務人有下列各款情形之一者，法院應
    為不免責之裁定，但債務人證明經普通債權人全體同意者，
    不在此限：㈠於7年內曾依破產法或本條例規定受免責；㈡隱
    匿、毀損應屬清算財團之財產，或為其他不利於債權人之處
    分；㈢捏造債務或承認不真實之債務；㈣聲請清算前2年內，
    因消費奢侈商品或服務、賭博或其他投機行為，所支出之總
    額逾該期間可處分所得扣除自己及依法應受其扶養者所必要
    生活費用之半數，或所負債務之總額逾聲請清算時無擔保及
    無優先權債務之半數，而生開始清算之原因；㈤於清算聲請
    前1年內，已有清算之原因，而隱瞞其事實，使他人與之為
    交易致生損害；㈥明知已有清算原因之事實，非基於本人之
    義務，而以特別利於債權人中之1人或數人為目的，提供擔
    保或消滅債務；㈦隱匿、毀棄、偽造或變造帳簿或其他會計
    文件之全部或一部，致其財產之狀況不真確；㈧故意於財產
    及收入狀況說明書為不實之記載，或有其他故意違反本條例
    所定義務之行為；債務人有前條各款事由，情節輕微，法院
    審酌普通債權人全體受償情形及其他一切情狀，認為適當者
    ，得為免責之裁定，消費者債務清理條例（下稱消債條例）
    第132條、第133條、第134條及第135條分別定有明文。又消
    債條例之立法目的，在於使陷於經濟上困境之消費者，得分
    別情形依該條例所定重建型債務清理程序（更生）或清算型
    債務清理程序（清算）清理債務，藉以妥適調整其與債權人
    及其他利害關係人之權利義務關係，保障債權人之公平受償
    ，並謀求消費者經濟生活之更生機會，從而健全社會經濟發
    展；消費者依清算程序清理債務，於程序終止或終結後，為
    使其在經濟上得以復甦，以保障其生存權，除另有上述消債
    條例第133條、第134條所規定不予免責之情形外，就債務人
    未清償之債務原則上採免責主義（消債條例第1條、第132條
    立法目的參照）。
二、本件債務人依消債條例聲請清算事件，前經本院裁定自民國
    110年3月26日17時起開始清算程序，嗣因債務人同意就其名
    下所有如附表所示編號⒈之保單解約金新臺幣（下同）6,844
    元、編號⒉至⒏所示之存款1,621元（合計8,465元），提出等
    值金額即8,465元解交至本院，本院審酌債務人之財產狀況
    及債權債務關係尚屬單純，乃於110年10月1日以110年度司
    執消債清字第21號裁定代替債權人會議決議清算財團處分方
    式，由本院依職權分配上開清算財團財產予各債權人，並確
    定在案，是本件可供清算債權分配之清算財團財產已分配完
    結，本院遂於110年12月16日以110年度司執消債清字第21號
    裁定終止清算程序等情，業經本院依職權調取本院110年度
    消債清字第8號、110年度司執消債清字第21號卷查明屬實，
    先予敘明。
三、經本院依職權通知全體債權人及債務人就債務人是否應予免
    責具狀或到場表示意見，意見分述如下：
　㈠臺灣新光商業銀行股份有限公司、國泰世華商業銀行股份有
    限公司、元大商業銀行股份有限公司、台新國際商業銀行股
    份有限公司、第一金融資產管理股份有限公司均陳稱：不同
    意債務人免責，請詳查債務人是否有消債條例第133條、第1
    34條各款所定之不免責事由。
  ㈡台北富邦商業銀行股份有限公司陳稱：消債條例第133條之檢
    核點在於債務人是否藉提出較前2年更形惡化之固定收入及
    財產狀況聲請清算以脫免債務；另債權人無法藉電子閘門獲
    悉債務人近年所得及財產變化，進而掌握其是否惡意之蹊蹺
    ，是請詳查消債條例第133條前段及第134條第8款之規定，
    對債務人所發生之債務裁定不予免責。
　㈢臺灣銀行股份有限公司陳稱：債務人申請之就學貸款係屬政
    策性貸款，其就學期間至學業完成或休退學或服兵役後一年
    内均為無息貸款，係使用社會之資源。衡諸債之關係，係以
    當事人間之信賴關係為基礎，為社會經濟組織之重要支柱，
    故當事人於以法律行為追求自己之利益之際，亦應顧及對方
    之利益，並考量債權債務在社會上之作用，本於誠實及信用
    之原則，行使債權及履行債務。是請對債務人為不免責之裁
    定，以維法紀而保權益。
　㈣中國信託商業銀行股份有限公司（下稱中信銀行）陳稱：請
    查明債務人有無構成消債條例第133條不應免責之情事。另
    債務人可處分所得於支應其每月自己及應受其扶養者所必要
    之生活費用後已入不敷出，則就超支部分係如何負擔，是否
    另有收入未列於財產及收入狀況說明書，抑或有隱匿之事實
    ，而有消債條例第134條第2、8款規定不免責之情形？
四、經查：
  ㈠債務人並無消債條例第133條所定應為不免責之情形：
    ⒈按法院裁定開始清算程序後，債務人有薪資、執行業務所
      得或其他固定收入，扣除自己及依法應受其扶養者所必要
      生活費用之數額後仍有餘額，而普通債權人之分配總額低
      於債務人聲請清算前二年間，可處分所得扣除自己及依法
      應受其扶養者所必要生活費用之數額者，法院應為不免責
      之裁定，但債務人證明經普通債權人全體同意者，不在此
      限，消債條例第133條定有明文。從而依上開規定，審認
      本件債務人是否具有消債條例第133條所定應不予免責之
      情形，即應審認其是否合於「於清算程序開始後債務人有
      薪資、執行業務所得或其他固定收入，扣除自己及依法應
      受其扶養者所必要生活費用之數額後仍有餘額」及「普通
      債權人之分配總額低於債務人聲請清算前2年間，可處分
      所得扣除自己及依法應受其扶養者所必要生活費用之數額
      」此兩要件。
    ⒉經查：
　　　⑴債務人自110年3月26日本院裁定開始清算程序後迄今為
        止，均任職於「社團法人臺南市85樂活關懷協會附設臺
        南市私立85樂活安平社區長照機構」（下稱樂活安平社
        區長照機構），有債務人提出樂活安平社區長照機構出
        具之薪資明細表、本院依職權調取債務人之投保資料在
        卷可稽，堪認其有固定收入；再依債務人提出之上開薪
        資明細表所載，債務人任職於樂活安平社區長照機構自
        110年1月起至111年2月止之薪資數額分別為29,155元、
        33,990元、36,290元、36,175元、34,332元、46,608元
        、22,268元、42,941元、38,640元、42,052元、34,971
        元、39,190元、39,164元、36,870元（合計512,646元
        ；本院卷第57-89頁），是債務人平均每月薪資約為36,
        618元（計算式：512,646元/14月），堪予認定。
　　　⑵又債務人主張其每月生活必要支出為25,000元，需扶養
        未成年子女李０綾，有債務人檢附之戶籍謄本在卷可參
        ；而債務人既已負債沉重，自不能與一般通常之人之生
        活水平同為要求，依消費者債務清理條例第64條之2第1
        項規定，債務人生活必要費用應以最近一年衛生福利部
        或直轄市政府所公告當地區每人每月最低生活費1.2倍
        定之，即以衛生福利部公告111年臺南市每人每月最低
        生活費用每人每月14,230元之1.2倍即17,076元核算其
        每月之生活費用為宜，逾此範圍不予計入。另債務人之
        未成年子女李０綾之扶養費用，依債務人所提之消債事
        件陳報狀載列及李０綾之學生證（本院卷第101頁）所示
        ，債務人每月支出在北部就學之李０綾扶養費用為12,00
        0元，惟該扶養費用金額依衛生福利部公告111年臺北市
        每人每月最低生活費用每人每月18,682元之1.2倍即22,
        418元（參酌消費者債務清理條例第64條之2第2項之規
        定），再由債務人與其配偶李有偉共同分擔後，應以11
        ,209元為適當，逾此部分，即難謂為合理必要之扶養所
        需。
　　　⑶是以，債務人自110年3月26日本院裁定開始清算程序後
        ，確有薪資所得，扣除自己及依法應受其扶養者所必要
        生活費用之數額後，仍有餘額8,333元（計算式：36,61
        8元-債務人個人生活必要費用17,076元-未成年子女李０
        綾之扶養費11,209元＝8,333元）乙節，堪予認定。
    ⒊債務人聲請清算前2年可處分所得金額為333,609元：查債
      務人聲請清算前2年間為自108年2月9日起至110年2月8日
      止，而⑴依財政部南區國稅局108年度綜合所得稅各類所得
      資料清單所示，債務人於108年度之所得總額為112,100元
      ；⑵依債務人提出之愛兒堡幼兒園、喬登幼兒園、劍聲幼
      兒園出具之在職薪資證明、教師鐘點費明細表、薪資明細
      （消債清卷第153-169頁）所載，債務人自109年1月起至1
      09年12月止係任職於愛兒堡幼兒園、喬登幼兒園、劍聲幼
      兒園，擔任終點才藝音樂老師，其於上開期間之所得總額
      為194,650元（愛兒堡幼兒園部分50,000元+46,500元+喬
      登幼兒園部分56,000元+劍聲幼兒園部分42,150元）；⑶依
      樂活安平社區長照機構出具之薪資明細表所載，債務人於
      110年1、2月之薪資分別為29,155元、33,990元。從而，
      債務人聲請清算前2年間（即自108年2月9日起至110年2月
      8日止）可處分所得為333,609元【計算式：112,100元/12
      ×（20/28+10）+194,650元+29,155元+（33,990元×8/28）
      】，亦可認定。
    ⒋另債務人聲請清算前2年間（即自108年2月9日起至110年2
      月8日止），其與依法應受其扶養者之必要生活費用如下
      ：
　　　⑴按臺南市108、109、110年度每月每人最低生活費分別係
        14,866元、14,866元、15,965元之範圍（參酌消債條例
        第64條之2第1項之規定），而債務人自陳其聲請清算前
        2年每月個人基本生活費用為13,500元，因該金額未逾
        上開臺南市108、109、110年度每人每月最低生活費用
        之範圍，堪認為合理。
 　　 ⑵又依債務人於聲請清算時所提出之財產及收入狀況說明
        書所載，債務人每月支出其未成年子女李０綾之扶養費
        為5,000元，因該扶養費用均尚較上開臺南市108、109
        、110年度每人每月最低生活費14,866元、14,866元、1
        5,965元，再由債務人與其配偶李有偉共同分擔後之每
        月7,433元、7,433元、7,983元為低，亦堪認定為合理
        。
      ⑶準此，債務人聲請清算前2年間自己及依法應受其扶養者
        所必要生活費用為444,000元【計算式：（債務人部分
        ：13,500元×24）+（李０綾部分：5,000元×24）=444,00
        0】。
    ⒌從而，債務人聲請清算前2年間，可處分所得扣除自己及依
      法應受其扶養者所必要生活費用後，已呈-110,391元（33
      3,609元-444,000元），惟本件普通債權人之分配總額為8
      ,465元，顯高於債務人於聲請清算前2年間之可處分所得
      扣除必要支出之數額，核與消債條例第133條規定應為不
      免責裁定之要件不合，自不得依該規定為不免責之裁定。
  ㈡債務人亦無消債條例第134條各款所定不免責之事由：
    ⒈債務人無消債條例第134條第4款所定不免責事由：
      ⑴按修正前消債條例第134條第4款規定，債務人之浪費行
        為屬不免責之事由，實務上適用結果，債務人多因有此
        款事由而不獲免責，為免對債務人過度嚴苛，應予以適
        度限縮為消費奢侈商品或服務，並參照第20條、第44條
        、第64條、第82條及第133條等規定，限於債務人於聲
        請清算前2年內，所為消費奢侈商品或服務等不當行為
        ，始足當之（消債條例第134條修正理由參照）。故101
        年1月4日修正公布之消債條例第134條第4款即規定須債
        務人聲請清算前2年內，因消費奢侈商品或服務、賭博
        或其他投機行為，所支出之總額逾該期間可處分所得扣
        除自己及依法應受其扶養者所必要生活費用之半數，或
        所負債務之總額逾聲請清算時無擔保及無優先權債務之
        半數，而生開始清算之原因，始足當之。
      ⑵查本件債務人係於110年2月9日聲請清算，而觀之各債權
        人前所陳報之債務人消費借貸明細資料，債務人於聲請
        清算前兩年內並無消費奢侈商品或服務、賭博或其他投
        機行為，難認屬101年1月4日修法通過之消債條例第134
        條第4款所應審酌為不免責事由之範圍。況債權人亦未
        另提出其他證據證明債務人有消費奢侈商品或服務、賭
        博或其他投機行為，且卷內亦查無其有何因賭博或其他
        投機行為而生不免責原因，核與消債條例第134條第4款
        所定之要件不相符。　
　　⒉債務人無消債條例第134條第2款、第8款所定不免責事由：
      　
      ⑴債權人中信銀行雖主張債務人每月生活費用既已入不敷
        出，就超支部分係如何負擔，是否另有收入未列於財產
        及收入狀況說明書，抑或有隱匿之事實，而有消債條例
        第134條第2、8款規定不免責之情形等語，並請求本院
        調查之，惟消債條例關於清算程序係以免責主義為原則
        ，不免責為例外，復按關於更生或清算之程序，除本條
        例別有規定外，準用民事訴訟法之規定，消債條例第15
        條定有明文；而民事訴訟法第277條前段規定：「當事
        人主張有利於己之事實者，就其事實有舉證之責任。」
        故債權人如主張債務人有該條例第134條所規定之行為
        ，自應就債務人合於上開要件之事實，舉證以實其說。
        然債權人中信銀行未具體說明或提出相當事證以證明債
        務人有何隱匿財產、故意為不實說明、記載，抑或故意
        違反本條例所定義務之情事，自難認債務人有違反消債
        條例第134條第2、8款所定不免責之情事。
　　　⑵況債務人前已就其財產及收入情形陳報在卷，並已為適
        當之說明及證明（110年度消債清字第8號卷第19-20、1
        51-196頁、110年度司執消債更字第21號卷第89-97頁）
        ，債權人對此並無其他反證提出，因此尚難認定債務人
        有其他隱匿、毀損應屬清算財團之財產，或故意於財產
        及收入狀況說明書為不實之記載之行為。
      ⑶又本院依職權經由法務部高額壽險資訊連結作業系統查
        詢債務人有無保險，經查詢結果債務人個人雖有富邦人
        壽保險股份有限公司（下稱富邦人壽保險公司）、國泰
        人壽保險股份有限公司（下稱國泰人壽保險公司）之有
        效保單，惟債務人於清算程序中即已將保單情況陳報到
        院，並提出中華民國人壽保險商業同業公會保險業通報
        作業資訊系統資料查詢結果回覆書暨查詢結果表為憑，
        足徵債務人並無未陳報之保險契約，故難認債務人有何
        故意於財產及收入狀況說明書為不實之記載之情。況國
        泰人壽保險公司之保單部分，債務人僅為被保險人之身
        分，不負繳納保險費之義務及無辦理保單解約之權利；
        至富邦人壽保險公司之保單部分，其解約金6,844元亦
        已分配予各債權人完畢，益證債務人並無在清算程序中
        隱匿、毀損應屬清算財團財產之情。
　　  ⑷是以，本件查無債務人有消債條例第134條第2、8款應予
        不免責之事由。
    ⒊此外，本院復查無債務人有何消債條例第134條所列其他各
      款不免責事由，且相對人亦未提出債務人有何符合消債條
      例第134條各款所規定之事證，故應認債務人並無消債條
      款第134條所定不免責事由之存在。　
五、綜上所述，本件債務人既經法院為終結清算程序之裁定確定
    ，復查無消債條例第133條、第134條所定之不應免責情形存
    在，揆諸首揭說明，應以裁定免除債務人之債務，是本件債
    務人應予免責，爰裁定如主文。
中　　華　　民　　國　　111 　年　　5 　　月　　16　　日
                  民事第二庭  法　官　洪碧雀
以上正本證明與原本無異。
如不服本裁定應於送達後10日內向本院提出抗告狀（須附繕本）
，並繳納抗告費新臺幣1,000元。
中　　華　　民　　國　　111 　年　　5 　　月　　16　　日
                              書記官  林政良
附表：   編號    財  產  明   細    處  分  方  式  ⒈ 富邦人壽保險公司保單解約金6,844元 業經債務人解繳等值金額款項8,465元至本院，由本院逕予分配。  ⒉ 板信商業銀行存款201元   ⒊ 京城商業銀行存款250元   ⒋ 玉山商業銀行存款591元   ⒌ 第一商業銀行存款41元   ⒍ 臺灣土地銀行存款417元   ⒎ 彰化商業銀行中華路分行存款23元   ⒏ 彰化商業銀行北台南分行存款98元